【裁判字號】    96,重家上,16
【裁判日期】    970916
【裁判案由】    離婚等
【裁判全文】
臺灣高等法院民事判決                96年度重家上字第16號
上  訴  人  甲○○  
訴訟代理人  林阡雯律師
上  訴  人  乙○○  
訴訟代理人  林靜文律師
複  代理人  李恬野律師

上列當事人間請求離婚等事件，上訴人對於中華民國96年4 月26
日臺灣臺北地方法院95年度婚字第132 號第一審判決提起上訴，
本院於97年9 月2 日言詞辯論終結，判決如下：
    主  文
原判決關於(一)駁回上訴人甲○○後開第二項之訴部分；(二)關於命
上訴人乙○○將車號○○- ○○○○ 之車輛協同辦理過戶登記部分；(三)
關於命上訴人甲○○應給付上訴人乙○○新台幣貳佰貳拾肆萬伍
仟肆佰玖拾捌元本息部分；暨訴訟費用之裁判均廢棄。
上開廢棄(一)部分，上訴人乙○○應自本件酌定扶養費部分確定時
起，至丙○○、丁○○成年之日止，按月於每月十五日給付丙○
○、丁○○之扶養費各新台幣參仟元，如遲誤一期履行者，其後
之期間視為到期；上訴人乙○○應給付上訴人甲○○新臺幣壹佰
捌拾玖萬貳仟元及自民國九十五年六月二十六日起至清償日止，
按年息百分之五計算之利息。
上開廢棄(二)部分，上訴人甲○○在第一審之訴駁回。
上開廢棄(三)部分，上訴人乙○○在第一審之反訴駁回。
兩造其餘之上訴均駁回。
本訴第一、二審訴訟費用，由上訴人乙○○負擔三分之二，餘由
上訴人甲○○負擔；反訴第一、二審訴訟費用，由上訴人乙○○
負擔。
本判決所命給付，上訴人甲○○供擔保新台幣陸拾參萬零陸佰陸
拾柒元後，得假執行；但上訴人乙○○如以新台幣壹佰捌拾玖萬
貳仟元為上訴人甲○○預供擔保，得免為假執行。
上訴人甲○○其餘假執行之聲請駁回。
    事實及理由
甲、本訴部分：
壹、程序方面：按非婚姻事件之訴，以夫妻財產之分配或分割、
    返還財物、給付家庭生活費或贍養費或扶養之請求，得與第
    一項之訴合併提起或於第一審或第二審言詞辯論終結前，為
    訴之追加或提起反訴，民事訴訟法第572 條定有明文。本件
    上訴人甲○○於95年2 月15日起訴請求離婚，嗣於95年6 月
    15日追加請求上訴人乙○○應給付新台幣（下同）170 萬元
    本息，並將系爭車輛過戶予甲○○（見原審卷(一)第47頁），
    核屬兩造間返還財物之請求，甲○○又已於起訴狀中敘明追
    加部分之事實，則甲○○所為訴之追加，應予准許，合先敘
    明。乙○○抗辯甲○○該部分訴之追加為不合法云云，尚非
    可採。
貳、實體方面：
一、甲○○起訴主張：乙○○留書離家致兩造婚姻有難以維持之
    重大事由，請求判決離婚；兩造所生子女丁○○、丙○○權
    利義務之行使或負擔，由伊任之，乙○○應按月負擔二名子
    女之扶養費每人15,751元；乙○○自92年10月離家迄至95年
    5 月，伊獨立扶養二子，乙○○應負擔伊已支出費用之二分
    之一1,030,697 元；乙○○向伊借款170 萬元；伊所有車號
    ○○- ○○○○ 之車輛登記在乙○○名下，應過戶予伊等語，爰依
    民法第1052條第2 項、第1055條第1 項、第176 條、第179
    條、第478 條、第767 條規定之法律關係，請求：(一)准兩造
    離婚。(二)兩造所生未成年子女丙○○、丁○○權利義務之行
    使或負擔，由甲○○任之。乙○○應自此部分確定時起，至
    丙○○、丁○○成年之日止，按月於每月5 日前給付丙○○
    、丁○○之扶養費各15,751元，及自各按月之給付於次月6
    日起至清償日止，按年息5％ 計算之利息。如遲誤一期履行
    者，其後之期間視為到期。(三)乙○○應給付甲○○1,071,06
    2 元及自96年2 月8 日言詞辯論意旨狀繕本送達翌日起至清
    償日止，按年息5％ 計算之利息。(四)乙○○應給付甲○○17
    0 萬元及自96年2 月8 日言詞辯論意旨狀繕本送達翌日起至
    清償日止，按年息5％ 計算之利息。(五)乙○○應協同甲○○
    將登記於乙○○名下車牌○○- ○○○○ 號車輛，辦理過戶予甲○
    ○。
二、乙○○則以：甲○○有外遇，又對伊施以拳打腳踢致受不堪
    同居之虐待而離家出走，為有正當理由；兩造所生未成年子
    女應由伊監護；甲○○財力豐厚，伊負債達15萬元，應由甲
    ○○獨立支付子女之扶養費；否認借款170萬元；甲○○無
    證據證明車牌○○- ○○○○號車輛係其所有之財產，縱使得以證
    明，亦已贈與伊等語，資為抗辯。
三、原審對甲○○之請求，判決：(一)准甲○○與乙○○離婚。(二)
    兩造所生未成年子女丙○○、丁○○權利義務之行使或負擔
    ，由甲○○任之，但被告與未成年子女丙○○、丁○○會面
    交往之期間及方式如附件一所示。(三)乙○○應協同甲○○將
    車號○○- ○○○○ 號車輛，辦理過戶登記予甲○○。(四)甲○○其
    餘之訴駁回。甲○○不服，就其敗訴部分提起上訴，聲明：
    (一)原判決不利甲○○部分（離婚除外）廢棄。(二)乙○○應自
    監護權、扶養費部分確定時起，至丙○○、丁○○成年之日
    止，按月於每月5 日前給付丙○○、丁○○之扶養費各15,
    000 元，及自各按月之給付於次月6 日起至清償日止，按年
    息5 ％計算之利息。如遲誤一期履行者，其後之期間視為亦
    已到期。(三)乙○○應給付甲○○2,771,062 元及自95年6 月
    26日起至清償日止，按年息5 ％計算之利息。並願供擔保，
    請准宣告假執行。乙○○則聲明；駁回上訴，如受不利判決
    ，願供擔保請准宣告免准。乙○○亦不服原審判決，就其敗
    訴部分提起上訴，聲明：(一)原判決不利乙○○部分（離婚除
    外）廢棄。(二)上廢棄部分，甲○○在第一審之訴及假執行之
    聲請均駁回。甲○○則聲明；駁回上訴。（原審本訴關於離
    婚部分，兩造未表不服，已告確定）
四、按夫妻離婚者，對於未成年子女權利義務之行使或負擔，依
    協議由一方或雙方共同任之。未為協議或協議不成者，法院
    得依夫妻之一方、主管機關、社會福利機構或其他利害關係
    人之請求或依職權酌定之，民法第1055條第1 項定有明文。
    甲○○主張：離婚後，兩造所生未成年子女丙○○（○○年○○
    月○○日生）、次子丁○○（○○年○○月○○日生）權利義務之行
    使或負擔，由伊任之等語；乙○○則抗辯：甲○○不適任，
    應由伊任之等語置辯。查：
  (一)本件離婚業已確定，兩造又無法協議由一方或雙方共同任之
    ，自應由本院依職權酌定之。
  (二)原審囑託財團法人台灣兒童暨家庭扶助基金會臺北市南區分
    事務所及台北縣政府社會局分別對甲○○、乙○○進行訪視
    ，有財團法人台灣兒童暨家庭扶助基金會臺北市南區分事務
    所95年4 月14日台童北家扶監字第950132函檢附之訪視調查
    報告書，以及台北縣政府95年8 月22日北府社兒字第095060
    8347函檢附台北縣政府社會局訪視個案工作摘要紀錄表可憑
    ，其評估內容如下：
    (1)甲○○方面（見原審卷(一)第33頁）：
      親子關係：社工員訪視觀察案父經濟能力優渥，重視案
        主成長教育，會盡可能地體提供案主最佳的教育資源。
        案父對案主們生活、教育照顧之用心，可見一斑。案主
        亦相當推崇案父，認為案父聰明而且用心照顧案主們生
        活所需。案父與案主們親情關係良好。
      支持系統及環境關係：
        (甲)支持系統：案父家人間自從案祖母生病之後，互動頻
          繁，據案父陳述，案父幾乎每天早上均會陪伴案祖父
          打高爾夫球，家人常見面，親人關係佳，支持關係良
          好。案父公司有一位已經任職20幾年的老秘書，是案
          父的朋友兼事業夥伴。
        (乙)環境關係：案家外部環境，案家位於兩條大馬路交界
          處，交通便捷，住處有大廈管理員。內部相當寬敞，
          有兩層樓：一樓將某部分客廳格局設為公司員工辦公
          區，其餘則為案家私人空間，裝潢主要為大理石及實
          木設計，令人感覺顯貴豪華。
      親職能力及照顧計劃之可行性：
        案父經濟能力佳，願意盡力提供案主們更好受教育的機
        會；提供安穩住所，凡事願意以案主權益做考量，親職
        能力及照顧計劃具有可行性。
      建議：
        經由訪視甲○○一方了解：甲○○親職照顧能力佳，目
        前從事印刷工作，另外有投資股票，經濟狀況良好。○
        先生提供案主們穩當住所，對案主課後學習照顧用心；
        有現實感，面對案母離開一事，雖心懷不平，然仍是積
        極克服獨身教養之瓶頸，用心照料案主生活起居，與案
        主間親情深厚。針對上述，建議案主們之權利義務行使
        裁定歸於甲○○ (案父)， 預期案主們之就學、生活將
        可獲得妥善照顧。建請法官依兒童最佳利益定奪之。
    (2)乙○○方面（見原審卷(一)第156 頁）：
      就業經濟狀況：
        由於乙○○自從去年脊椎受傷之後而導致其辭職並且至
        今皆未有固定的工作，亦無固定收入，故難以評估其經
        濟能力，但是根據乙○○過去的就業經驗而言，其就業
        能力受到過去的雇主肯定，則顯示乙○○的工作能力佳
        。
      娘家支持系統：
        根據乙○○所述，其與娘家人互動密切，而且家人均提
        供情感的支持，又案舅舅提供穩定的居住所，故社工員
        評估乙○○的娘家支持系統佳，也可以協助提供穩定的
        居住環境。
      照顧經驗及未來計畫：
        過去兩造共同居住期間乙○○陳述其為二名案主的主要
        照顧者，分居後甲○○雖阻撓乙○○探視案主們，但是
        乙○○仍藉由其他方式了解案主們的生活狀況等，顯見
        乙○○對於子女們關心及欲與案主們保持聯繫的動機，
        而未來的照顧，乙○○也已有初步的計劃，則可見乙○
        ○對於爭取子女監護權的動機強及照顧子女的用心。
      綜合訪視結果：
        由於社工員未能訪視二名案主及甲○○，故僅能單就乙
        ○○所陳述提供評估建議供貴院參考，惟請法官再斟酌
        兩造當庭陳詞與相關事證，依兒童最佳利益綜合評估和
        裁量。
  (三)本院參考上開建議，審酌兩造所生未成年之長子丙○○係○○
    年○○月○○日生、次子丁○○係○○年○○月○○日生，其等幼小時
    ，固多仰賴乙○○在生理上費心照顧。惟，乙○○於92年10
    月間離家，丙○○、丁○○年紀分別約9 歲、7 歲，尚屬國
    小學齡前後之兒童，除生理上需用愛心、細心照料外，心理
    發展之需求與日俱增。甲○○父兼母職日夜相伴，對丙○○
    、丁○○所生之影響，以及丙○○、丁○○對甲○○產生之
    依賴日趨顯著，要非乙○○偶爾會面、聯絡可相比擬；丙○
    ○、丁○○現年已分別約14歲、12歲，各項學習教育的需求
    亦日漸浮現，特別是丁○○有學習障礙，特殊教育、特殊學
    習等特殊情狀，其等所需耗費經濟資源的負擔益增。但，乙
    ○○離家迄今，已近五年之久，於原審審理時，因脊椎受傷
    ，未有固定工作，無固定收入，而甲○○之經濟狀況良好，
    能提供丙○○、丁○○良好的生活環境及教育資源，親子關
    係良好，親職能力及照顧計劃均具高度可行性；二子更表達
    對甲○○「孺慕欽羨之情，希望未來亦是由甲○○來照顧其
    等生活起居」（見原審卷(一)第32頁訪視報告），依心理上緊
    密關係原則、尊重子女意願原則，本院認對於丙○○、丁○
    ○權利義務之行使或負擔，不宜切割由甲○○、乙○○分別
    負擔，且綜合考量上情，為丙○○、丁○○最佳利益之考量
    ，丙○○、丁○○利義務之行使或負擔均由甲○○任之較為
    適宜。為讓丙○○、丁○○與非同住的乙○○仍能保持長久
    關係，乙○○也投入丙○○、丁○○生活的有利情況，爰依
    非訟事件法第127 條、民法第1055條第5 項規定，酌定乙○
    ○與未成年子女丙○○、丁○○會面交往之期間及方式如附
    件一所示，以維繫其間之親情。
五、次按法院依民法第1055條之規定，為酌定時，得命未行使或
    負擔權利義務之一方給付扶養費；前項扶養費之給付，法院
    得依聲請或依職權，命為一次給付或分期給付。分期給付遲
    誤一期履行者，其後之期間視為亦已到期，非訟事件法第71
    條之6 第1 項定有明文。又按父母對於未成年子女之扶養義
    務，不因結婚經撤銷或離婚而受影響。其扶養程度應按受扶
    養權利者之需要與負扶養義務者之經濟能力及身分定之，觀
    之民法第1116條之2 、第1119條自明。故父母離婚後，未行
    使親權之父母一方，僅其親權之行使暫時停止，其與未成年
    子女之身分關係，不因離婚而受影響，父、母仍應各依其經
    濟能力及身分，與未成年子女之需要，共同對未成年子女負
    保護教養之義務，不因父、母之一方之經濟能力足以使受扶
    養人獲得完全滿足之扶養，而解免他方之共同保護教養義務
    （最高法院95年度台上第1528號判決參照）；未行使親權父
    母之任一方應負擔之扶養費未為支付，全數由行使親權父母
    之他一方負擔時，未行使親權父母之任一方乃無法律上之原
    因而受有利益，致負擔扶養之人受有損害，自得依不當得利
    之規定請求返還。甲○○主張：自本案扶養費判決確定時起
    ，至丙○○、丁○○成年之日止，乙○○應按月於每月5 日
    前應各給付丙○○、丁○○15,751元、另乙○○自92年10月
    離家迄至95年5 月，伊獨立扶養二子，乙○○應負擔伊已支
    出費用之二分之一1,030,697 元等語；乙○○除就丙○○、
    丁○○每月所需15,000元不爭執外，其餘部分均予否認。查
    ：
  (一)兩造已判決離婚確定；關於兩造未成之子丙○○、丁○○權
    利義務之行使或負擔，本院亦認定均由甲○○任之為適當（
    詳如前述）；甲○○之經濟能力優渥，雖足以提供丙○○、
    丁○○良好經濟支援，有稅務電子閘門財產所得調件明細表
    可稽，但依前揭說明，乙○○仍不能解免共同保護丙○○、
    丁○○之教養義務，則本院自得依據非訟事件法第71條之6
    第1 項規定，命乙○○給付丙○○、丁○○之扶養費。乙○
    ○94年度薪資所得僅19萬元，自從脊椎受傷後未有固定工作
    ，亦無固定收入，目前尚處於負債狀態，甲○○對此不爭執
    ，固堪信為真實。惟，乙○○係○○年○ 月○○日生，現年38歲
    ，曾有「就業經驗，就業能力受到過去雇主的肯定，顯示工
    作能力佳」（見原審卷(一)第156 頁訪視個案工作摘要紀錄表
    ），足認乙○○有扶養丙○○、丁○○之能力。爰審酌甲○
    ○、乙○○二人之經濟狀況、身分地位、兩造均不爭執丙○
    ○、丁○○每人每月15,000元之需求等情（見本院卷第222
    頁反面），認甲○○、乙○○對丙○○、丁○○之扶養義務
    比例應為4：1，並應於每月15日給付為適當。是甲○○此部
    分之請求，在乙○○按月於每月15日給付丙○○、丁○○各
    3000元，如遲誤一期履行者，其後之期間視為到期部分，應
    予准許外，逾此部分，不應准許。
  (二)甲○○再主張：乙○○自92年10月離家迄至95年5 月，伊獨
    立扶養二子，為長子丙○○繳交之學雜費、美術課補習費、
    游泳課、英文課補習費、安親班費用等及次子丁○○安親班
    、繪畫課、學費、感統課、游泳課、家教費等費用，及二名
    子女日常食衣住行費用，依台北市家庭生活收支調查報告，
    93年度平均每人每月消費性支出23,961元計算，乙○○應負
    擔之二分之一，合計1,030,697元（263977＋766720＝10306
    97），爰依民法第176 條、第179 條不當得利請求返還等語
    ；乙○○則以：甲○○一方面以子女實際支出，請求伊給付
    263,977 元，一方面又以每人每月消費性支出計算伊應支付
    之生活費，二者顯係重覆計算；甲○○財力豐厚，伊名下財
    產僅價值數萬元之股票，另負債達15萬元，經濟相當弱勢，
    並無能力支付子女扶養費，應由甲○○獨自負擔等語置辯。
    查：
    (1)甲○○為丙○○、丁○○支出之各項費用，固據提出收據
      等為證。但，丙○○、丁○○每人每月15,000元需求之扶
      養費，兩造已不再爭執（見本院卷第222 頁反面），則甲
      ○○主張乙○○應返還其全數代為支出丙○○、丁○○每
      人每月之扶養費，自應以此範圍為限，逾此部分，難認係
      必要支出之扶養費，不應准許。
    (2)乙○○自92年10月離家迄至95年5 月，合計32月；本院認
      甲○○、乙○○之扶養義務4 ：1 ，乙○○應支付丙○○
      、丁○○每人每月之扶養費各為3000元，以此計算乙○○
      於該期間應負擔之扶養費為192,000 元（32×3000×2＝
      192000）。乙○○不得以甲○○之經濟能力足以扶養丙○
      ○、丁○○，而減免其本身之義務，已如前述，則其抗辯
      甲○○財力豐厚應獨立扶養丙○○、丁○○云云，非可採
      信。是甲○○依據不當得利請求乙○○給付扶養費部分，
      於192,000 元之範圍內，應予准許，逾此部分，應予駁回
      。甲○○就此部分，另依民法第176 條規定請求，其准許
      部分，毋庸再予論述，其不應准許部分，駁回之理由相同
      ，併予敘明。
六、按借用人應於約定期限內，返還與借用物種類、品質、數量
    相同之物，民法第478 條前段訂有明。甲○○主張：乙○○
    於89年7 月間向伊借款150 萬元；不久，又向伊借款，請求
    代償乙○○對訴外人第一銀行所負債務20萬元，總計170 萬
    元等語；乙○○則予否認。查，乙○○自承：「我拿甲○○
    170 萬元是事實，是因為我父親公司出狀況…我找工作，結
    果被詐騙集團騙」等語（見原審卷(一)第57頁反面）。乙○○
    對甲○○主張借貸170 萬元既不爭執，更自認受交付170 萬
    元屬實，則甲○○主張乙○○應返還借款170 萬元，堪信為
    真實，應予准許。乙○○事後再否認借貸該170 萬元，無足
    採信。
七、另按當事人主張有利於己之事實者，就其事實有舉證之責任
    ，民事訴訟法第277 條前段定有明文。次按當事人約定，一
    方（借名者）經他方（出名者）同意，而就屬於一方現在或
    將來之財產，以他方之名義，登記為所有人或其他權利人之
    契約關係，在其目的無違強制、禁止規定或悖於公序良俗，
    且原因正當之前提下，僅移轉所有權於他方，自己仍保留管
    理、使用與處分之權，其性質與委任契約類同，在現行法著
    重當事人間信任關係及私法自治原則下，應屬合法有效之無
    名契約（最高法院91年度台上字第1871號判決參照）。是當
    事人主張有借名契約存在，須就雙方借名意思表示互相一致
    以及屬於一方現在或將來之財產以他方名義登記為所有人或
    其他權利人之事實，負舉證之責任。再按民事訴訟如係由原
    告主張權利者，應先由原告負舉證之責，若原告先不能舉證
    ，以證實自己主張之事實為真實，則被告就其抗辯事實即令
    不能舉證，或其所舉證據尚有疵累，亦應駁回原告之請求（
    最高法院號17年上字第917 號判決參照）。甲○○主張：伊
    於88年7 月28日以74萬元購買車號○○- ○○○○ 號之車輛，並借
    名登記在乙○○名下；乙○○則抗辯：甲○○未舉證證明系
    爭車輛係其所有，縱使得以證明，亦已贈與伊等語。查，系
    爭車輛現登記「車主張乙○○」，有甲○○提出之汽車行車
    執照可證，固堪信為真實。但，甲○○主張該車為其所有，
    並未提出任何證據以實其說，而乙○○離家時，僅留書告知
    「三輛車子鑰匙及小孩證件，歸放第一房間抽屜」等語，有
    乙○○之簽筆書信可證（見原審卷(一)第6 頁）。乙○○僅係
    留書言明「歸放車輛鑰匙在抽屜」，並不當然得以證明系爭
    車輛係甲○○所有，此由兩造均不否認三輛車中有二輛係登
    記公司所有，得以證之；況，甲○○又無證據證明何時、何
    地與乙○○達成借名登記之合意，顯亦未能舉證證明兩造間
    確有借名契約存在，是甲○○依民法767 條所有物返還請求
    權之規定，請求乙○○應將車號○○- ○○○○ 號之車輛過戶給甲
    ○○，於法即屬無據。乙○○就其抗辯之贈與契約，雖未舉
    證證明屬實，但，依前揭說明，亦不能逕為甲○○勝訴之判
    決，併予敘明
八、綜上所陳，兩造所生未成年子女丙○○、丁○○權利義務之
    行使或負擔，應由甲○○任之，甲○○請求乙○○應自本件
    扶養費部分確定時起，至丙○○、丁○○成年之日止，按月
    於每月15日前給付丙○○、丁○○之扶養費各15,000部分，
    本院依非訟事件法第71條之6 第1 項規定，認於每人每月各
    3,000 元之範圍內，應予准許，逾此部分，不應准許；甲○
    ○依據民法第179 條不當得利之法律關係，請求乙○○給付
    其已支付丙○○、丁○○之扶養費1,071,062 元本息部分，
    於192,000 元及自追加起訴狀於95年6 月15日送達（見原審
    卷(一)第50頁）後之95年6 月26日起算至清償日止，按年息百
    分之5 計算利息之範圍內，應予准許，逾此不應准許；甲○
    ○依據消費借貸之法律關係，請求乙○○返還借款170 萬元
    及自追加起訴狀於95年6 月15日送達（見原審卷(一)第50頁）
    後之95年6 月26日起算至清償日止，按年息百分之5 計算之
    利息，為有由理由，應予准許；甲○○依據民法第767 條所
    有物返還請求權規定，請求乙○○協同將車號○○- ○○○○ 號車
    輛過戶部分，為無理由，不應准許。甲○○勝訴部分，兩造
    分別陳明願供擔保為准、免假執行之宣告，經核於法並無不
    合，爰分別酌定相當擔保金額准許之。至於甲○○敗訴部分
    ，其假執行之聲請失所附麗，應併予駁回。原審就甲○○請
    求乙○○按月給付扶養費、已給付之扶養費以及借貸款，如
    上述應准許部分，為甲○○敗訴之判決，尚有未洽，甲○○
    上訴意旨求予廢棄改判，為有理由，爰由本院予以廢棄改判
    如主文第二項所示，並依聲請酌定相當擔保金額為准、免假
    執行之宣告。原審就系爭車輛過戶部分，判命乙○○為給付
    ，自有未洽，乙○○上訴意旨指摘原判決不當，求予廢棄改
    判，為有理由，自應由本院予以廢棄改判如主文第三項所示
    。原審就甲○○請求乙○○按月給付扶養費、已給付之扶養
    費以及借貸款，不應准許部分，為甲○○敗訴之判決；就兩
    造所生未成年子女丙○○、丁○○權利義務之行使或負擔，
    為乙○○敗訴之判決，均核無不合，甲○○、乙○○分別上
    訴意旨求予廢棄改判，為無理由，均應駁回其上訴。
乙、反訴部分
一、乙○○起訴主張：甲○○無故對伊拳打腳踢等情事，已生不
    堪同居之虐待或難以維持婚姻之重大事由，請求判決離婚，
    ；兩造所生未成年子女丙○○、丁○○監護部分由伊任之，
    甲○○應按月支付丙○○、丁○○扶養費各15,000元；甲○
    ○應賠償伊非財產上之損害80萬元；甲○○應支付伊兩造間
    剩餘財產差額之半數2 千萬元，爰依1052條第1 項第3 款、
    第2 項、第1055條第1 項、第1114條、第1056條、第1030條
    之1 規定之法律關係，請求：(一)准兩造離婚。(二)兩造所生未
    成年子女丙○○、丁○○權利義務之行使或負擔，由乙○○
    任之。甲○○應自判決確定時起，按月於每月5 日前給付反
    訴原告15,000元至其等成年時止，分期給付遲誤一期履行者
    ，其後之期間視為亦已到期(三)甲○○應給乙○○2080萬元及
    法定遲延利息。
二、甲○○則以：未對乙○○施以暴力等情；伊較適任為兩造所
    生未成年子女之監護權人；92年9 月乙○○離家後，伊增加
    之資產與乙○○無關等語，資為抗辯。
三、原審對乙○○之請求，判決：(一)准兩造離婚。(二)甲○○應給
    付乙○○2,245,498 元，及自95年9 月27日起至清償日止，
    按年息百分之5 計算之利息。(三)乙○○其餘之訴駁回。乙○
    ○不服，就其敗訴部分提起上訴，聲明：(一)原判決不利於乙
    ○○部分（離婚除外）廢棄。(二)兩造所生未成年子女丙○○
    、丁○○權利義務之行使或負擔，由乙○○任之。甲○○應
    自判決確定時起，按月於每月5 日前給付反訴原告15,000元
    至其等成年時止，分期給付遲誤一期履行者，視為全部到期
    。(三)甲○○應再給付乙○○18,554,502元及反訴起訴狀繕本
    送達翌日起至清償日止，按年息分之5 計算之利息；甲○○
    則聲明；駁回上訴。甲○○就原審此部分之判決亦不服，就
    其敗訴部分提上訴，聲明：(一)原判決不利於甲○○部分（離
    婚除外）廢棄。(二)乙○○在第一審之反訴及假執行之聲請均
    駁回。乙○○則聲明：駁回上訴。
四、關於未成年子女監護權及扶養費部分： 
    乙○○主張：兩造所生未成年子女丙○○、丁○○權利義務
    之行使或負擔，由伊任之部分，甲○○應自判決確定時起，
    按月於每月5 日前各給付15,000元至其等成年時止等語。查
    ，本院為未成年子女丙○○、丁○○最佳利益之考量，認丙
    ○○、丁○○利義務之行使或負擔均由甲○○任之較為適宜
    ，詳如前述，乙○○此部分之請求，於法均屬無據，不應准
    許。
五、關於非財產上損害80萬元部分：
    乙○○主張：兩造之所以發生婚姻破綻，肇因於甲○○迭次
    暴力毆打、辱罵伊，致令伊受有身體及精神上痛苦之不堪同
    居之虐待，甲○○為有過失之一方，且經營印刷廠，自承股
    票部分價值達3 仟萬元，財力豐厚，爰依民法第1056條規定
    ，請求甲○○賠償非財產上之損害80萬元；甲○○則否認曾
    對乙○○施以暴力置辯。查，本件婚姻難以維持之重大事由
    ，雙方均有過失，原判決已判決確定，兩造對離婚部分又未
    表示不服，自堪信為真實。乙○○對於本件離婚既負有過失
    ，則其依據民法第1056條規定，請求甲○○賠償非財產上之
    損害賠償80萬元，即屬無據，不應准許。
六、關於剩餘財產分配部分：
  (一)兩造婚後財產價值計算之時點：
    按法定財產制關係消滅時，夫或妻現存之婚後財產，扣除婚
    姻關係存續所負債務後，如有剩餘，其雙方剩餘財產之差額
    ，應平均分配；夫妻現存之婚後財產，其價值計算以法定財
    產制關係消滅時為準。但夫妻因判決而離婚者，以起訴時為
    準，民法第1030條之1 、第1030條之4 分別定有明文。乙○
    ○主張：兩造現存之婚後財產，應以伊於95年9 月20日提出
    離婚之時，為計算之時點；甲○○則抗辯：應以伊於95年7
    月10日提起離婚訴訟之時，為計算時點。查，甲○○係於95
    年2 月15日提起本件離婚等訴訟，有原法院之收狀戳可憑（
    見原審卷(一)第1 頁）。乙○○則係於95年9 月21日於本件離
    婚訴訟合併追加提起分配剩餘財產之反訴，有反訴追加狀可
    證（見原審卷(一)第162 頁），是乙○○依民法第1030條之1
    規定，請求分配兩造剩餘財產，有關兩造現存之婚後財產，
    自應以甲○○提起本件離婚訴訟時之95年2 月15日為計算之
    時點。乙○○主張應以其於95年9 月21日提出離婚之時為計
    算之時點，不可採信。
  (二)乙○○於95年2 月15日剩餘之婚後財產，分述如下：
    (1)乙○○於95年2 月15日現存之財產：
      乙○○主張：其有友立公司及大霸公司之股票，有稅務
        電子閘門財產所得調件明細表可稽（見原審卷(二)第93-9
        4 頁）；甲○○抗辯該股票之價格為75,418元，乙○○
        對此不爭執（見本院卷261 頁），堪予認定。
      甲○○抗辯：乙○○投保南山人壽終身壽險，附險有綜
        合意外險、傷害給付險及終身醫療險之保險金200 萬元
        ，應屬乙○○之積極財產云云。惟，該保險係甲○○為
        乙○○所投保之壽險契約，領回滿期金之權利人為乙○
        ○非乙○○，甲○○此部分之抗辯，不足採信。
      甲○○又抗辯：乙○○已自上開保險，已領取保險理賠
        122,741 元，應列入計算等語；乙○○不爭執已領取
        70,557元（見本院卷第261 頁）部分，應可認定，其餘
        部分，甲○○未舉證證明，不足採信。乙○○雖抗辯該
        金額不應計入云云，但民法第1030條之1 僅規定因繼承
        或其他無償取得之財產及慰撫金不列入婚後財產之計算
        ，保險理賠並不包括在內，則乙○○主張此一保險理賠
        金不應計入，即無憑採。
      合計：
        乙○○於95年2 月15日現存之財產為145,975 元（7541
        8 ＋70557 ＝145975）。
    (2)乙○○於95年2 月15日現存之婚後財產：
      乙○○未主張有任何婚前財產，則其現存之婚後財產，應
      為現存財產145,975 元。
    (3)乙○○於婚姻存續所負債務：
      乙○○主張：伊對新光人壽保險公司負有債務15萬元，
        甲○○雖予否認。但，有保險單借款借據可稽（見原審
        卷(二)第97-98 頁），應可認定。
      乙○○另對甲○○負有170 萬元借貸債務，如前所述。
      乙○○另對甲○○負有192,000 元不當得利債務，如前
        所述。
      合計：
        乙○○於婚姻存續所負債務為2,042,000 元（150000＋
        1700000 ＋192000＝2042000） 。
    (4)乙○○於95年2 月15日剩餘之婚後財產：
      乙○○於95年2 月15日現存之婚後財產，扣除婚姻存續所
      負債務，並無餘剩之財產（145975－2042000 ＝-1896025
      ）。
  (三)甲○○於95年2 月15日剩餘之婚後財產，分述如下：
    (1)甲○○於95年2 月15日現存之財產：
      股票：
        甲○○抗辯：婚後取得之股票及於95年2 月15日之收盤
        價，詳如附件二所示，金額合計28481319.62 元，有證
        券存摺為證（見原審卷(三)第56頁）。乙○○對該股票價
        值主張應以95年9 月20日之收盤價計算，不可採信，詳
        如前述。
      不動產：
        乙○○主張：甲○○有坐落○○○○○○○○○○○○
        號土地，甲○○不否認，自堪信為真實。
      投資：
        乙○○主張：甲○○有○○文具印刷有限公司出資額40
        萬元、○○文具紙業股份有限公司出資額80萬元、○○
        彩色印刷有限公司出資額30萬元、○○印刷有限公司投
        資額80萬元，甲○○不否認，自堪信為真實。
      甲○○對乙○○取得170 萬元借貸債權，如前所述。
      甲○○對乙○○取得192,000 元不當得利債權，如前所
        述。
    (2)甲○○於95年2 月15日現存之婚後財產：
      甲○○抗辯：伊有下列婚前之原有財產，分述之： 
        (甲)不動產： 
          甲○○抗辯：上開伊所有○○○○○○○○○○○○
          號土地係訴外人戊○○於82年3 月間，對甲○○施以
          投資海南島設廠之詐術，使甲○○投資195 萬元後，
          甲○○對戊○○提起返還該金額及損害賠償訴訟，獲
          勝訴判決，甲○○聲請對戊○○所有上開土地強制執
          行，事後聲明承受而來，有台灣彰化地方法院民事執
          行處通知、囑託塗銷查封登記函、不動產權利移轉證
          書為證（見原審卷(二)第132- 141頁），足認該土地是
          甲○○於82年間取得債權之替代物，乙○○對此不爭
          執（見260 、269 頁），應可認定。
        (乙)投資：
          甲○○抗辯：伊有○○文具印刷有限公司出資額40萬
          元，係於78年4 月18日該公司設立時投資，有○○文
          具印刷有限公司95年12月26日函可證（見原審卷(二)第
          197-202 頁）；○○文具紙業股份有限公司出資額80
          萬元，係該公司76年增資時投資，有○○文具紙業股
          份有限公司95年12月26日函可證（見原審卷(二)第203-
          208 頁）；○○彩色印刷有限公司出資額30萬元，係
          該公司76年11月28日設立時所投資，有○○彩色印刷
          有限公司95年12月26日函可證（見原審卷(二)第209-21
          4 頁）；○○印刷有限公司投資額80萬元，係於60年
          7 月9 日該公司設立時所投資，有○○印刷有限公司
          95年12月26日函可證（見原審卷(二)第215-220 頁），
          均為甲○○婚前所投資，乙○○對此不爭執（見本院
          卷第264 頁），亦可認定。
        (丙)婚前存款：
          兩造係於83年7 月28日結婚，甲○○於「83年7 月23
          日」有婚前存款1,893,581 元，有第一商業銀行雙園
          辦事處存摺為證（見原審卷(二)第41頁），乙○○對此
          不爭執（見本院卷第264 頁），應可認定。甲○○抗
          辯婚前存款應為7,638,615 元云云。惟查，該金額係
          「83年5 月16日」之存款，亦有上開存摺可證，所辯
          非可採信。 
        (丁)婚前股票：
          甲○○於結婚前之83年5 月19日持有之股票及價格為
          8,936,000 元，詳如附表三所示，有永昌綜合證券存
          摺、台灣證券交易所股份有限公司函可稽（見原審卷
          (二)第27頁、第246 頁），乙○○對該金額不爭執（見
          本院卷第269 頁反面），應可認定。乙○○雖主張附
          件二、三所示之股票幾乎完全不一致，不能以股票價
          值從婚前延伸至婚後金額混同云云。惟按，依民法第
          1030條之1 規定：「法定財產制關係消滅時，夫或妻
          現存之婚後財產，扣除婚姻關係存續中所負債務後，
          如有剩餘，其雙方剩餘財產之差額，應平均分配」觀
          之，剩餘財產較少之一方配偶，對剩餘財產較多之他
          方配偶得請求雙方剩餘財產差額二分之一，此種請求
          權，僅係就雙方財產總價額相互為計算，並非係就特
          定物為個別之計數，是計算剩餘財產時係自「現存財
          產」中區分「婚前財產」與「婚後財產」之價額，不
          得計數「婚前財產」與「婚後財產」之特定內容。甲
          ○○於起訴時所有如附件二之股票，計算其「現有財
          產」價格為28481319.62 元，計算甲○○婚前所有如
          附件三所示之股票，亦應以「婚前財產」價格為
          8,936,000 元剔除後，計算其「婚後財產」。乙○○
          以二者所示之股票種類不同，不可扣減云云，無足憑
          採。
        (戊)婚前債權：
          甲○○抗辯：婚前出借訴外人即其父親己○○1,000
          萬元，即上述現存財產中之1000萬元屬於婚前財產，
          應予扣除。查，證人即71年至90年間任職己○○公司
          會計職務之庚○○ 到庭證稱：「甲○○存1000萬元在
          公司，公司每個月開出每張利息10萬元之支票…結婚
          後老闆就決定說把這個錢，交還給甲○○自己去管理
          ，老闆就將1000萬分每6 個月開壹張支票，共開2 張
          支票各500 萬就是6 月30日壹張、12月30日壹張交還
          給甲○○」（見本院卷第268 、269 頁），核與甲○
          ○提出庚○○ 製作之支票登記總表，其上載有發票日
          81年至83年、85年，每年一月至十二月，每月15日，
          面額各十萬元之支票（見本院卷第89-93 頁）；支票
          登記月報表於每年每月15日登記相符之支票號碼、金
          額及「老二利息」（即甲○○）等情（見本院卷第94
          -141頁）；以及86年6 月30日、86年12月31日面額各
          500 萬元紀錄之支票登記總表、支票登記月報表（見
          本院卷第142-144 頁）可證；乙○○對該證物形式上
          真正不爭執，更證稱：「（83年7 月28日）結婚第一
          年，我不否認有收到84年的利息10萬元支票當作生活
          費…」等語（見本院卷第269 頁）。益徵甲○○所稱
          婚前曾出借1000萬元給己○○公司，每月領有利息10
          萬元支票等情，非屬臨訟杜撰之詞，應可採信。該婚
          前債權已於婚後86年12月31日以前，均轉為現金，併
          予敘明。
      甲○○於95年2 月15日現存之婚後財產： 
        甲○○95年2 月15日現存財產減除婚前之原有財產，現
        存之婚後財產產為9,543,738.62元〔（股票
        28481319.62 元＋不動產＋投資＋170 萬元借貸債權＋
        192,000 元不當得利債權）－（不動產＋投資＋婚前存
        款1,893,581元＋婚前股票8,936,000元＋婚前債權1000
        萬元）＝9543738.62 元〕。
    (3)甲○○於婚姻存續所負債務：
      甲○○抗辯：其向彰化銀行貸款10,010,743元，兩造對此
      不爭執（見本院卷第276 頁、263 頁），應可認定。
    (4)甲○○於95年2 月15日剩餘之婚後財產：
      甲○○於95年2 月15日現存之婚後財產，扣除婚姻存續所
      負債務，並無餘剩之財產（9543738.62－10010743＝
      -467004.38）。
  (四)共有之婚後財產：
    系爭婚後購入車牌○○- ○○○○ 號車輛，甲○○未能證明係其所
    有，乙○○亦未能證明係甲○○贈與之物，詳如前述，依民
    法第1017條第1 項後段，應推定為甲○○、乙○○婚後之共
    有財產，權利各二分之一。該車於95年2 月間之價值為25萬
    元，有台北市汽車商業同業公會函可證（見原審卷(三)第110
    頁），甲○○、乙○○就此部分，各計數12萬5 千元。
  (五)綜上，兩造於95年2 月15日除共有之婚後財產外，均無餘剩
    之婚後財產，則乙○○請求甲○○給付剩餘之財產2000萬元
    ，於法即屬無據。
七、綜上所述，乙○○反訴請求兩造所生未成年子女丙○○、丁
    ○○權利義務之行使或負擔及扶養費部分，為無理由，不應
    准許；其依民法1056條請求甲○○給付非財產上損害80萬元
    部分，於法無據，不應准許；乙○○依民法第1030條之1 請
    求甲○○給付剩餘財產2 千萬元部分，亦屬無據，不應准許
    。原審就剩餘財產分配部分，判命上訴人給付2,245,498 元
    本息部分，自有未洽，甲○○上訴意旨指摘原判決不當，求
    予廢棄改判，為有理由，自應由本院予以廢棄改判，如主文
    第四項所示；原審就不應准許部分，駁回乙○○其餘之請求
    ，即無不合，乙○○上訴意旨指摘原判決不當，求予廢棄改
    判，為無理由，應予駁回。原審就兩造所生未成年子女丙○
    ○、丁○○權利義務之行使或負擔、扶養費及非財產上損害
    部分，為乙○○敗訴之判決，即無不合，乙○○上訴意旨指
    摘原判決不當，求予廢棄改判，亦為無理由，均應予駁回。
丙、本件事證已臻明確，兩造其餘攻擊、防禦方法及未經援用之
    證據，經本院審酌後認對判決結果不生影響，爰不一一論列
    ，附此敘明。
丁、據上論結，本件本訴部分，甲○○之上訴，為一部有理由，
    一部無理由、乙○○之上訴為一部有理由，一部無理由；反
    訴部分，乙○○之上訴為無理由，甲○○之上訴為有理由，
    依民事訴訟法第450條、第449條第1項、第78條、第79條、
    第463條、第390條第2項、第392條，判決如主文。
中    華    民    國    97    年    9     月    16    日
                    民事第十五庭  
                        審判長法  官  林恩山
                              法  官  郭松濤
                              法  官  陳雅玲
正本係照原本作成。
如不服本判決，應於收受送達後20日內向本院提出上訴書狀，其
未表明上訴理由者，應於提出上訴後20日內向本院補提理由書狀
（均須按他造當事人之人數附繕本）上訴時應提出委任律師或具
有律師資格之人之委任狀；委任有律師資格者，另應附具律師資
格證書及釋明委任人與受任人有民事訴訟法第466 條之1 第1 項
但書或第2 項（詳附註）所定關係之釋明文書影本。
中    華    民    國    97    年    9     月    17    日
                              書記官  葉國乾
附註：
民事訴訟法第466條之1（第1項、第2項）：
對於第二審判決上訴，上訴人應委任律師為訴訟代理人。但上訴
人或其他法定代理人具有律師資格者，不在此限。
上訴人之配偶、三親等內之血親、二親等內之姻親，或上訴人為
法人、中央或地方機關時，其所屬專任人員具有律師資格並經法
院認為適當者，亦得為第三審訴訟代理人。




附件一：  
一、丙○○、丁○○年滿16歲前：
  (一)乙○○得於每週日上午9 時起，至丙○○、丁○○所在處所
    ，接丙○○、丁○○外出，由乙○○照顧至下午9 時前送回
    甲○○住所。
  (二)學校放寒、暑假期間，除仍得維持前述之會面交往方式外，
    寒假得增加8 天會面同住期間，暑假得增加20天會面同住期
    間，乙○○應於假期開始前7 日之前，與甲○○協商具體時
    間。
  (三)於母親節、丙○○及丁○○西元偶數年之生日、乙○○親友
    重要節日，乙○○得在不影響丙○○及丁○○之就學、作息
    下，與丙○○、丁○○共度，乙○○應於當日前7 日之前，
    通知甲○○具體時間，並於當日晚上9 時前，將丙○○、丁
    ○○送回甲○○住所。
二、丙○○、丁○○年滿16歲後：除仍得維持上述會面交往之時
    間、方式外，應尊重丙○○、丁○○意願，決定與乙○○會
    面交往之期間及方式。


司法院資訊處製作；財團法人民間司法改革基金會備份。
